臺灣高等法院臺中分院民事判決
110年度家上字第98號
上  訴  人  鄭家修  

訴訟代理人  陳舜銘律師
被 上訴 人  鄭家閔  

            鄭家昇  
            鄭佩青  
            
上列當事人間請求確認遺囑真正事件，上訴人對於民國110年4月
22日臺灣臺中地方法院110年度家繼訴字第60號第一審判決提起
上訴，本院於110年11月16日言詞辯論終結，判決如下：
    主  文
上訴駁回。
第二審訴訟費用由上訴人負擔。
    事實及理由
壹、程序部分
一、被上訴人均經合法通知，未於言詞辯論期日到場，核無民事
    訴訟法第386條所列各款情形，爰依上訴人之聲請，由其一
    造辯論而為判決。
二、上訴人於原審主張兩造之被繼承人乙○○於民國000年0月00日
    所簽立之遺囑（下稱系爭遺囑）為代筆遺囑，並請求確認該
    代筆遺囑為真正（詳起訴狀訴之聲明所載，原審卷第15頁）
    。經原審為上訴人敗訴之判決後，上訴人於本院主張系爭遺
    囑實質上為口授遺囑，且合於民法第1195條第1款規定要件
    （本院卷第7頁），並請求確認系爭遺囑為真正。核其僅就
    遺囑方式之種類為不同主張，聲明均係請求確認系爭遺囑為
    真正，屬不變更訴訟標的而更正或補充法律及事實上之陳述
    ，而非為訴之變更或追加，先予敘明。
貳、實體部分
一、上訴人主張：伊於109年11月5日持乙○○所立系爭遺囑，向臺
    中市○○地政事務所(下稱○○地政事務所)申請就臺中市○○區○○
    段000地號土地及同段000建號建物辦理所有權移轉登記，遭
    地政機關以系爭遺囑未依法定方式為之應屬無效而駁回。惟
    系爭遺囑係乙○○生前於000年0月00日罹患重病住院治療期間
    所書立，當時乙○○神智清醒，口語無障礙，以口述方式，囑
    由陳舜銘律師代筆兼見證，並由丙○○、丁○○在場見證，全程
    錄音、錄影存證，陳舜銘律師作成文書後，亦經乙○○當場閱
    覽無誤並簽名，故系爭遺囑確為真正。系爭遺囑雖僅有二名
    見證人簽名，與民法第1194條規定要件不符，惟其實質上為
    口授遺囑，並合於民法第1195條第1款規定要件。爰聲明求
    為確認系爭遺囑為真正之判決。經原審為上訴人敗訴之判決
    ，上訴人提起上訴，上訴聲明：㈠原判決廢棄。㈡請求確認系
    爭遺囑為真正。
二、被上訴人自始未到庭陳述，亦未提出任何書狀為說明。
三、本件爭點
　㈠本件是否有確認利益？　
　㈡上訴人主張系爭遺囑為口授遺囑，且已符合民法第1195條規
    定要件，是否可採？
四、得心證之理由？　　
  ㈠本件是否有確認利益？
  　⒈按確認法律關係之訴，非原告有即受確認判決之法律上利
      益者，不得提起之，確認證書真偽或為法律關係基礎事實
      存否之訴，亦同，民事訴訟法第247 條第1 項定有明文。
      上開規定於確認遺囑真偽之家事訴訟事件準用之，家事事
      件法第51條亦定有明文。所謂即受確認判決之法律上利益
      ，係指法律關係之存否不明確，原告主觀上認其在法律上
      之地位有不安之狀態存在，且此種不安之狀態，能以確認
      判決將之除去者而言。
　　⒉上訴人主張伊持系爭遺囑向○○地政事務所申請其就系爭遺
      囑分配之不動產辦理所有權移轉登記時，遭地政機關以系
      爭遺囑未依法定方式為之應屬無效為由而駁回，並提出該
      地政事務所土地登記案件駁回通知書為證（原審卷第19頁
      ），上訴人雖聲明確認系爭遺囑為真正，惟依上訴人於本
      院陳明：「對造(即被上訴人)對遺囑的內容分配不爭執，
      但認為分產不公平。」等語(本院卷第87頁)，可見被上訴
      人對於系爭遺囑為真正並無爭執。則上訴人以被上訴人為
      被告，請求確認系爭遺囑之真正，是否有確認利益？即非
      無疑。
　　⒊再按，非依法定方式所立之遺囑，依民法第73條之規定，
      既不生效力，對當事人間之私法上地位自無影響，則起訴
      請求確認該遺囑之真偽，亦難認有即受確認判決之法律上
      利益，最高法院93年台上字第316 號民事判決可資參照。
　　　經查，上訴人主張系爭遺囑為口授遺囑，並已符合民法第
      1195條規定要件云云，經本院審酌上訴人之主張並不可採
      （理由詳如後述），系爭遺囑既不生效力，依上開最高法
      院之見解，堪認上訴人提起確認之訴並無確認利益。
　㈡上訴人主張系爭遺囑為口授遺囑，並已符合民法第1195條規
    定要件，是否可採？
    ⒈民法第1195條第1款規定，遺囑人因生命危急或其他特殊情
      形，不能依其他方式為遺囑者，得依左列方式之一為口授
      遺囑：一、由遺囑人指定二人以上之見證人，並口授遺囑
      意旨，由見證人中之一人，將該遺囑意旨，據實作成筆記
      ，並記明年、月、日，與其他見證人同行簽名。」。又口
      授遺囑應依民法第1197條之規定，由見證人中之一人或利
      害關係人，於為遺囑人死亡後3 個月內，提交親屬會議認
      定其真偽。蓋以口授遺囑通常係因遺囑人生命危急或其他
      特殊情形，不能依其他方式為遺囑時所為之遺囑，其真偽
      如何以及是否符合遺囑人之本意，惟遺囑人之親人最能明
      瞭，其他外人實難深入了解，故法律規定須在遺囑人死亡
      後3 個月內提交確認，使遺囑之真偽能早日確定，並防日
      久發生爭議，致影響第三人之權益。是口授遺囑若不經認
      定程序，則不生效力。(最高法院109年度台上字第1571號
      判決)　
  　⒉經查：
　　　⑴依前開規定，口授遺囑須遺囑人因生命危急或其他特殊
        情形，不能依其他方式為遺囑者，得依法定方式為口授
        遺囑。惟乙○○立系爭遺囑時，係按照律師事先擬好的遺
        囑唸讀一遍，並非當場有授遺囑意旨等情，此有上訴人
        提出之光碟片為證，並經本院勘驗無誤（本院卷第92頁
        ）。證人甲○○○雖於本院證稱：「（問：當初遺囑是先
        寫好的？）是的，她要律師幫她寫的，是當場叫律師寫
        的。」等語（本院卷第91頁），惟查其錄影之光碟中，
        並無乙○○口授遺囑之情，已見前述，則證人甲○○○之證
        言，難認與事實相符，而不可採。
　　　⑵乙○○於醫院住院時，係按照律師事先擬好的遺囑唸讀一
        遍等情，已見前述，則本件是否有「遺囑人因生命危急
        或其他特殊情形，不能依其他方式為遺囑」之情形，尚
        非無疑，且上訴人復未說明並舉證相佐，僅稱「當時當
        事人表示，由我記錄就好了」(本院卷第146頁)。而上
        訴人復未就在乙○○死亡後3個月內，系爭遺囑有提交親
        屬會議認定其真偽（民法第1197條參看）乙情為舉證，
        自難認系爭遺囑符合民法第1195條規定要件。
　㈢綜上所述，上訴人請求確認遺囑真正，於法不合，不應准許
    。從而原審所為上訴人敗訴之判決，核無違誤。上訴論旨指
    摘原判決不當，求予廢棄改判，為無理由，應駁回其上訴。
五、本件事證已臻明確，上訴人其餘之攻擊或防禦方法及所用之
    證據，經本院斟酌後，認為均不足以影響本判決之結果，爰
    不逐一論列，附此敘明。
六、據上論結，本件上訴為無理由，爰判決如主文。　
中　　華　　民　　國　　110 　年　　11　　月　　30　　日
                家事法庭    審判長法　官  王  銘
                                  法　官  高英賓
                                  法　官  張國華
正本係照原本作成。
如不服本判決，須於收受判決送達後20日內向本院提出上訴書狀
，其未表明上訴理由者，應於提出上訴後20日內向本院提出上訴
理由書狀（均須按他造人數附具繕本）。因疫情而遲誤不變期間
，得向法院聲請回復原狀。
上訴時應提出委任律師為訴訟代理人之委任狀。具有民事訴訟法
第466條之1第1項但書或第2項之情形為訴訟代理人者，另應附具
律師及格證書及釋明委任人與受任人有該條項所定關係之釋明文
書影本。如委任律師提起上訴者，應一併繳納上訴審裁判費。

                                  書記官  柯孟伶

中　　華　　民　　國　　110 　年　　11　　月　　30　　日